【裁判字號】    97,上易,109
【裁判日期】    971029
【裁判案由】    所有權移轉登記
【裁判全文】
臺灣高等法院高雄分院民事判決         97年度上易字第109號
上  訴  人  辛○○○
訴訟代理人  鍾義律師
被 上訴 人  丁○○
            乙○○
            丙○○
            甲○○
            己○○○○
            庚○○○
            戊○○
共      同
訴訟代理人  陳平如律師
上列當事人間請求所有權移轉登記事件，上訴人對於民國97年3
月27日臺灣高雄地方法院96年度訴字第1817號第一審判決提起上
訴，本院於97年10月15日言詞辯論終結，判決如下：
    主  文
上訴駁回。
第二審訴訟費用由上訴人負擔。
    事實及理由
一、被上訴人起訴主張：上訴人之父吳知批係伊父吳禎祥之堂叔
    ，原共有坐落高雄市小港區○○○段211-4 號土地（重測後
    為高雄市○○區○○段68、68-1號，下稱系爭土地），應有
    部分各1/2 ，因吳禎祥以祖先所留公田之持分與吳知批協議
    交換系爭土地之應有部分，吳知批本應將其所有系爭土地之
    應有部分移轉予吳禎祥，惟因吳禎祥尚未償還吳知批代其清
    償高雄區合會借款之債務，2 人遂約定待吳禎祥將積欠吳知
    批之債務清償完畢後，吳知批即將其所有系爭土地之應有部
    分1/ 2移轉登記予吳禎祥（下稱系爭協議）。惟吳楨祥迄民
    國58年11月23日吳知批死亡時，仍積欠新台幣（下同）2 萬
    8794元未還，故吳知批生前並未將其應有部分移轉登記予吳
    禎祥，吳禎祥乃與吳知批之子吳朗燦（無子嗣）、吳朗瑜、
    吳朗瑾、吳郎淮（下稱吳朗淮等4 人）簽立切結書，載明吳
    朗淮等4 人在吳禎祥清償系爭債務後，願將其等繼承吳知批
    之系爭土地應有部分1/2 移轉登記予吳禎祥等語（下稱系爭
    切結書）。詎吳朗淮等4 人拒不收受吳禎祥之清償，嗣吳禎
    祥於64年2 月29日死亡，伊為吳禎祥之繼承人，依約清償仍
    遭拒絕。而吳知批就系爭土地之應有部分於79年5 月31日由
    上訴人與訴外人吳朗瑾、吳郎淮、王吳素珠、吳坤流、吳秀
    全、吳文峰、吳文彬、吳文志（以上5 人為吳朗瑜之繼承人
    ）、原審共同被告陳慶煜、陳慶堂（以上2 人為吳知批之女
    陳吳素珠之繼承人）等人辦理分割繼承登記，上訴人繼承取
    得應有部分5/56，陳慶煜、陳慶堂繼承取得應有部分均各1/
    28，王吳素珠於91年8 月28日死亡，由原審共同被告王聰智
    繼承取得應有部分5/56。伊因吳知批之繼承人拒絕受領，依
    約提存2 萬8794元清償完畢，爰依系爭協議及繼承之法律關
    係，求為判決上訴人將其所有之系爭土地應有部分5/56移轉
    登記予伊公同共有。原審為上訴人敗訴之判決，上訴人提起
    上訴，聲明：上訴駁回（未繫屬本院部分不予載述）。
二、上訴人則以：吳知批與吳禎祥間並無系爭協議存在，吳朗淮
    等4 人所書立之切結書亦非真正，縱屬真正，惟吳禎祥並未
    在該切結書上簽名，且該切結書書立時，吳知批所有系爭土
    地之應有部分1/2 仍屬全體繼承人公同共有，未經分割繼承
    ，吳知批之子吳朗淮等4 人自無從代全體繼承人處分，系爭
    切結書對其他繼承人不生效力。況被上訴人本件請求權已罹
    於時效而消滅等語，資為抗辯。
四、兩造不爭執事項：
  (一)系爭土地於36年10月14日登記為吳禎祥、吳知批共有，應有
    部分各1/ 2。
  (二)吳知批於58年11月23日死亡，其所遺系爭土地應有部分於79
    年5月31日，由其子女即上訴人與吳朗瑾、吳郎淮、王吳素
    珠，及其孫子女吳坤流、吳秀全、吳文峰、吳文彬、吳文志
    （以上5人為吳朗瑜之繼承人）、陳慶煜、陳慶堂（以上2人
    為吳知批之女陳吳素珠之繼承人）等人辦理分割繼承登記。
    其中上訴人繼承取得之應有部分為5/56。
  (三)吳禎祥於64年6 月29日死亡，遺產由其子女即被上訴人繼承
    。
  (四)被上訴人於94年12月7 日對吳知批之子吳朗淮及其孫子女吳
    坤流、吳文峰、吳文彬、吳文志、吳秀全等人以原審法院94
    年度存字第4909號辦理清償提存2 萬8794元（一審卷12頁）
    。復分別於96年12月24日、97年1月22日、97年2月22日各依
    上訴人及王聰智、陳慶煜、陳慶堂等人之應繼分比例，各以
    原審法院96年度存字第9202、9201號、97年度存字第493 號
    提存事件、台灣彰化地方法院97年度存字第255 號提存事件
    ，各提存4799元、4799元、2400元、2400元，辦理清償提存
    （一審卷132 、135 、185 、220 頁）。
  (五)被上訴人前依系爭切結書之約定，起訴請求吳朗淮及吳朗瑜
    之繼承人吳坤流、吳文峰、吳文彬、吳文志、吳秀全等人將
    繼承取得系爭土地之應有部分，移轉登記予被上訴人，業經
    原審法院94年度訴字第3082號判決被上訴人勝訴確定（一審
    卷22頁）。
五、兩造爭執事項為：
  (一)吳朗淮等4 人簽立之系爭切結書是否為真正？
  (二)吳禎祥與吳知批間有無系爭協議存在？
  (三)被上訴人依系爭協議及繼承之法律關係，請求上訴人將繼承
    取得系爭土地之應有部分移轉登記予被上訴人公同共有，有
    無理由？
  (四)被上訴人本件請求權是否已罹於時效而消滅？
六、系爭切結書是否為真正？
  (一)查系爭切結書雖未載明作成日期，但其紙質泛黃，字跡墨色
    有部分暈染、褪色，業經原審當庭勘驗系爭切結書正本無訛
    ，製有勘驗筆錄可按（一審卷232 頁），足見系爭切結書作
    成之年代久遠。參諸吳朗淮證稱：切結書上所載2 萬8794元
    債務係吳禎祥向高雄中小企銀之前身高雄信合社借款而來，
    伊聽聞伊父吳知批告知，信合社當時規定要標寫會金者須找
    3 名保證人作保，吳知批即為吳禎祥之保證人，詎吳禎祥標
    會後未按期付款，致吳知批遭信合社追償，吳知批代為清償
    債務後，曾向吳禎祥討回代償之借款，迨伊父吳知批去世後
    ，吳禎祥曾向伊兄弟4 人表示尚欠2 萬8794元債務未還，將
    於2 年內清償債務，並要求伊兄弟4 人不要計算利息，伊兄
    弟4 人認為吳禎祥有誠意按期清償，遂予同意，吳禎祥嗣後
    未清償債務，現今物價已為當年百倍，故上訴人不能僅清償
    2 萬8794元即了結債務等語（一審卷173 、174 頁），足徵
    吳禎祥於吳知批死亡後，確曾與吳知批之子吳朗淮等兄弟4
    人商談系爭債務清償之事，且系爭切結書記載：「緣因債務
    人吳禎祥曾於先父吳知批在世之日借用新台幣貳萬捌仟柒佰
    玖拾肆元整（無利息借用），．．」等情核與吳朗淮所證情
    節大致相符。而吳知批、吳禎祥2 人係先後於58年11月23日
    、64年6 月29日死亡，是被上訴人主張系爭切結書係58年11
    月23日吳知批死亡後至64年6 月29日吳禎祥死亡前，由吳禎
    祥與吳知批之子吳朗淮等4 人商談系爭2 萬8794元債務清償
    之事後所書立等情，核與事實相符，應屬可採。
  (二)證人吳朗淮雖否認系爭切結書上「吳朗淮」之印文為真正，
    惟另案原審法院94年度訴字第3082號被上訴人與吳朗淮等人
    間請求所有權移轉登記事件審理時曾調取吳朗淮於51年2 月
    27日在高雄縣小港鄉公所申請印鑑登記之印鑑證明，連同系
    爭切結書併送法務部調查局以照相放大、重疊比對及特徵比
    對之方法鑑定結果，認切結書上「吳朗淮」之印文與印鑑證
    明所示「吳朗淮」印文之字形、大小均大致吻合，且部分紋
    線細微特徵亦屬相符等情，有法務部調查局95年12月18日調
    科貳字第0950070230號鑑定通知書暨鑑定分析表附在上開案
    卷可稽（見該案卷142 、143 頁），經原審調閱上開案卷查
    閱屬實。至上開鑑定報告雖另以系爭切結書上「吳朗淮」印
    文左半側印痕印色淤積模糊，致紋線特徵不明，而難精確認
    定其與印鑑印文是否出於同一印章。惟系爭切結書上「吳朗
    淮」之印文既與吳朗淮申請登記之印鑑印文字形、大小及部
    分紋線細微特徵均相符，參以系爭切結書於58年至64年間作
    成，已如前述，衡諸當時尚無電腦刻印技術，須仰賴手工刻
    印，尚難僅憑印鑑印文悉予翻拷仿製字形、大小相同之印章
    ，且無證據顯示吳禎祥於系爭切結書作成時，有取得吳朗淮
    之印鑑予以偽造之事實，足認被上訴人主張系爭切結書上「
    吳朗淮」之印文為真正一節，應屬可採。吳朗淮否認切結書
    上「吳朗淮」之印文為真正，不足採信。
  (三)另系爭切結書上「吳朗瑜」之印文亦經前揭另案審理時調取
    吳朗瑜於56年4 月6 日在高雄縣小港鄉公申請印鑑登記之印
    鑑證明，併送法務部調查局鑑定結果，雖因切結書上「吳朗
    瑜」印文之印色不勻，致紋線特徵不明，而難認定該印文與
    印鑑證明上之印文是否由同一印章所蓋（見上開案卷165 頁
    所附法務部調查局96年3 月5 日調科貳字第00000000000 號
    鑑定通知書），惟系爭切結書上「吳朗瑜」之印文除印色不
    勻外，經與印鑑證明上「吳朗瑜」之印文比對，其字形、大
    小大致相符，有上開第00000000000 號鑑定通知書所附鑑定
    分析表蓋用之印文可稽（同上卷166 頁）。且系爭切結書上
    「吳朗瑜」印文之字體與「吳朗淮」、「吳朗燦」印文之字
    體均不同，此與一般偽造文書印文者常以同一字形、字體為
    之，以求迅速、簡便之手法不同。參以該切結書作成之年代
    既已久遠，不可能由被上訴人事後所偽造。是系爭切結書上
    「吳朗瑜」印文亦屬真正，堪予認定。
  (四)至系爭切結書上有「吳朗燦」之印文，雖因吳朗燦早年移居
    日本且已身亡，而無法究明該印文是否為吳朗燦所蓋。然系
    爭切結書上「吳朗淮」「吳朗瑜」之印文既屬真正，且該切
    結書之內容記載「吳禎祥曾於吳知批在世之日借用2 萬8794
    元（無利息借用）．．」等情，核與吳朗淮所證情節相符，
    吳朗淮既未能證明切結書上所蓋「吳朗淮」「吳朗瑜」之印
    文係經人盜蓋，其所稱未看過該切結書亦未在該切結書上蓋
    章云云，要非可採。從而系爭切結書之內容應認定為真正，
    不因吳朗燦是否有蓋印於系爭切結書而受影響。
  (五)綜上，被上訴人主張系爭切結書為真正，洵屬有據，上訴人
    否認系爭切結書之真正，要無可取。
七、吳禎祥與吳知批間有無系爭協議存在？
    被上訴人主張吳禎祥與吳知批間有以「於吳禎祥償清對吳知
    批之系爭2 萬8794元債務後，由吳知批將系爭土地應有部分
    1/2 移轉登記予吳禎祥」為內容之系爭協議存在，雖為上訴
    人所否認。惟查系爭土地重測前坐落高雄市小港區○○○段
    211-4 號土地，於36年10月14日登記為吳禎祥、吳知批共有
    ，應有部分各1/2 ，為兩造不爭執之事實。且依吳知批之子
    吳朗淮等4 人作成之系爭切結書載明「緣因債務人吳禎祥曾
    於先父吳知批在世之日借用新台幣貳萬捌仟柒佰玖拾肆元整
    （無利息借用），以建物敷地坐落大林蒲地番二一一之四之
    貳分之一提供為借用此款之約，若債務人他日將此借用款貳
    萬捌仟柒佰玖拾肆元整償還之日，願將坐落大林蒲地番二一
    一之四之貳分之一之土地無條件登記贈與債務人吳禎祥所有
    」等情（一審卷11頁），參諸吳朗淮前開證述吳禎祥尚欠吳
    知批2 萬8794元借款債務之由來，足認吳禎祥與吳知批間確
    有以「於吳禎祥償清對吳知批之系爭2 萬8794元債務後，由
    吳知批將系爭土地應有部分1/2 移轉登記予吳禎祥」為內容
    之系爭協議存在。否則倘吳禎祥清償債務後，與吳知批是否
    應將系爭土地應有部分1/2 移轉登記予吳禎祥無何關連，衡
    情吳禎祥於吳知批死亡後，如有清償債務，吳知批之繼承人
    單純受領給付即可，當無另立切結書表明若吳禎祥他日將2
    萬8794元債務償還之日，願將系爭土地應有部分1/2 無條件
    登記贈與吳禎祥所有之必要。至系爭切結書係吳知批之子吳
    朗來等4 人所書立，雖無吳禎祥之簽名，並不影響該切結書
    之真正。且吳知批與吳禎祥何以有此約定，乃渠等間內心動
    機之問題，亦不影響系爭協議存在之事實，此由系爭切結書
    記載「以建物敷地坐落大林蒲地番二一一之四之貳分之一提
    供為借用此款之約」亦足證明。又該切結書後段就系爭土地
    應有部分1/2 移轉登記一節，雖係以「立切結書人願贈與系
    爭土地應有部分1/2 予吳禎祥」之方式記載，惟觀諸系爭切
    結書前後文義，可知吳禎祥應先清償其對吳知批之2 萬8794
    元債務後，吳朗淮等4 人始同意將渠等繼承自吳知批之系爭
    土地應有部分1/2 移轉登記予吳禎祥，堪認吳朗淮等4 人於
    吳知批死亡後書立該切結書之真意，當係吳禎祥如清償對吳
    知批所負之2 萬8794元債務後，渠等願將吳知批所遺系爭土
    地應有部分1/2 移轉登記予吳禎祥，此顯非單獨贈與之行為
    。從而，被上訴人以系爭切結書之真正，推認吳知批與吳禎
    祥間有系爭協議存在一節，尚屬有據，上訴人未有反證足以
    證明上開推定事實並非真實，即不能僅憑片面擷取系爭切結
    書後段之文字記載，逕謂兩造之被繼承人吳禎祥、吳知批間
    並無系爭協議存在。
八、被上訴人為吳禎祥之繼承人，其就所繼承吳禎祥對吳知批之
    系爭債務，業已按吳知批之繼承人之應繼分完成清償提存，
    如數清償完畢，為兩造所不爭，並有提存書附卷可稽，足認
    被上訴人已履行其被繼承人吳禎祥依系爭協議所負清償債務
    之義務，並因繼承而公同共有吳禎祥對吳知批之移轉系爭土
    地應有部分1/2之債權。上訴人為吳知批之繼承人，因繼承
    分割取得系爭土地應有部分5/56，亦為兩造所不爭，並有土
    地登記簿謄本可稽。從而，被上訴人係依系爭協議及繼承之
    法律關係，自得請求上訴人將系爭土地應有部分5/56，移轉
    登記予被上訴人。又被上訴人並非依據系爭切結書充為訴訟
    標的而請求，該切結書僅係被上訴人就其主張有系爭協議存
    在之證據方法而已，是而上訴人另以系爭切結書係吳朗淮等
    4 人片面同意而書立，效力不及於其他繼承人，且書立切結
    書時，尚未辦理繼承登記，吳知批之系爭土地應有部分屬全
    體繼承人公同共有，吳朗淮等4 人無從代全體繼承人處分，
    系爭切結書對其他繼承人不生效力等情，主張被上訴人不得
    依該切結書之內容請求伊將系爭土地應有部分5/56移轉登記
    予被上訴人公同共有，殊無可採。
九、上訴人雖抗辯被上訴人本件請求權已罹於時效而消滅，惟按
    依民法第128條規定，消滅時效，自請求權可行使時起算。
    查吳禎祥與吳知批間之系爭協議係約定「於吳禎祥清償對吳
    知批之系爭28794 元債務後，由吳知批移轉系爭土地應有部
    分2 分之1 移轉登記予吳禎祥」，且未約定履行期，是被上
    訴人就其繼承吳禎祥對吳知批之系爭債務，須對吳知批之繼
    承人完成清償系爭2 萬8794元債務後，始得向吳知批之繼承
    人請求將系爭土地應有部分2 分之1 辦理移轉登記。而被上
    訴人業於96年12月24日按上訴人之應繼分完成清償提存，斯
    時被上訴人始得請求上訴人將所繼承取得之系爭土地應有部
    分5/56移轉登記予被上訴人公同共有。是被上訴人於96年9
    月13日提起本件訴訟時，雖尚未按上訴人之應繼分完成清償
    提存，但於原審訴訟進行中已向上訴人清償完畢，自得行使
    其請求權，上訴人於本院提出時效抗辯，主張被上訴人之請
    求權已罹於時效云云，尚無足取。
十、綜前所述，被上訴人依系爭協議及繼承之法律關係，請求上
    訴人將其所有之系爭土地應有部分5/56移轉登記予被上訴人
    公同共有，即屬正當，應予准許。原審判決上訴人敗訴，核
    無違誤。上訴意旨指摘原判決此部分不當，求予廢棄，非有
    理由，應予駁回。兩造其餘攻防及舉證，於判決結果不生影
    響，毋再逐一論述，附此敘明。
十一、據上論結，本件上訴為無理由，依民事訴訟法第449 條第1
    項、第78條，判決如主文。
中    華    民    國    97    年    10    月    29    日
                            民事第六庭
                                審判長法官  許明進
                                法      官  李炫德
                                法      官  徐文祥
以上正本證明與原本無異。
本件不得上訴。
中    華    民    國    97    年    10    月    30    日
                                書  記  官  呂素珍


司法院資訊處製作；財團法人民間司法改革基金會備份。
